臺灣高等法院民事判決
108年度家上字第341號
上  訴  人
即  反  請
求  原  告  A01    
訴訟代理人  彭首席律師
被  上訴人
即  反  請
求  被  告  A02    
上列當事人間請求確認離婚無效事件，上訴人對於中華民國108
年9月25日臺灣新竹地方法院108年度婚字第162號第一審判決提
起上訴，並為反請求，本院於109年9月16日言詞辯論終結，判決
如下：
    主      文
准上訴人與被上訴人離婚。
兩造所生未成年子女乙○○（女，民國○○○年○○月○○○日生、身分證
統一編號：Z000000000號）權利義務之行使或負擔，由上訴人單
獨任之；甲○○（男，民國○○○年○月○○○日生、身分證統一編號：Z
000000000號）權利義務之行使或負擔，由被上訴人單獨任之。
上訴人得以如附表所示之期間及方式與甲○○會面交往。 
反請求訴訟費用由被上訴人負擔。
    事實及理由
按數家事訴訟事件，或家事訴訟事件及家事非訟事件請求之基
  礎事實相牽連者，得於第一審或第二審言詞辯論終結前為請求
  之變更、追加或為反請求，不受民事訴訟法第53條及第248條
  規定之限制，家事事件法第41條第1項、第2項定有明文。查被
  上訴人以：兩造於民國104年7月16日所簽立之離婚協議書（下
  稱系爭協議書），因欠缺法定要件而無效等情為由，請求確認
  系爭協議書無效，原審為被上訴人勝訴之判決，上訴人不服，
  提起上訴，並於本院提起反請求，主張被上訴人即反請求被告
  （下稱被上訴人）對上訴人即反請求原告（下稱上訴人）有不
  堪同居之虐待，且兩造間有難以維持婚姻之重大事由，依民法
  第1052條第1項第3款、第2項規定，請求判准兩造離婚，並酌
  定兩造所生未成年子女乙○○（女，00年00月00日生）權利義務
  之行使或負擔由上訴人任之；未成年子女甲○○（男，00年0月0
  0日生）權利義務之行使或負擔由被上訴人任之，及上訴人得
  依如附表所示期間及方式與甲○○會面交往（見本院卷㈠第29頁
  ），乃於確認婚姻關係存在之家事訴訟事件，反請求離婚之家
  事訴訟事件，及基礎事實相牽連之定未成年子女權利義務行使
  負擔之家事非訟事件，核與上開規定相符。又上訴人於本院審
  理時，已撤回確認系爭協議書無效部分之上訴（見本院卷㈡第1
  53頁），是本院僅需就反請求部分予以審理，先予敘明。
上訴人反請求主張：兩造於97年3月30日再婚，育有未成年子女
  乙○○、甲○○。詎被上訴人於104年2月12日因情緒失控，掌摑伊
  耳光。又於同年7月13日，因伊未接到被上訴人電話，被上訴
  人遂前往伊友人開設之理髮店，毆打、掐脖、腳踹伊，並持鋁
  棒敲擊茶几。被上訴人復於同年9月16日、18日，分別掌摑伊
  二巴掌、一巴掌，並於105年4月17日、20日張貼恐嚇性言論騷
  擾伊。兩造於104年7月16日協議離婚雖因無效，婚姻關係仍然
  存在，惟雙方主觀上均認已有離婚真意而長期分居，且被上訴
  人前開所為逾越常人所能忍受程度，侵害伊人格尊嚴與人身安
  全，對伊為不堪同居之虐待。且兩造婚姻有難以維持婚姻之重
  大事由，可歸責於被上訴人，爰依民法第1052條第1項第3款、
  第2項之規定訴請離婚；併依民法第1055條第1項規定，酌定乙
  ○○之權利之行使及義務之負擔由伊任之，甲○○則由被上訴人任
  之，及請求就甲○○酌定會面交往方式。並聲明：㈠准兩造離婚
  。㈡乙○○之權利之行使及義務之負擔由上訴人任之；甲○○之權
  利之行使及義務之負擔則由被上訴人任之。㈢上訴人得依附表
  所示之期間及方式，與甲○○會面交往。
被上訴人則以：上訴人所提驗傷單無法證明伊於104年2月12日
  有掌摑上訴人耳光。伊雖於同年7月13日有腳踹上訴人，然係
  因上訴人深夜不帶小孩回家，伊無法忍受而為之。伊於同年9
  月18日僅係拍上訴人肩膀，上訴人卻馬上回打伊耳光。兩造於
  於104年7月16日協議離婚後，還同住一週，且上訴人表示要讓
  伊包養，離婚1、2年後還要回來，可見伊並未毆打虐待上訴人
  。伊為使乙○○、甲○○有完整家庭，不同意離婚。另於本院追加
  請求，若為離婚不利於伊之認定，請求乙○○之之權利之行使及
  義務之負擔由伊任之。並聲明：反請求之訴駁回。
上訴人反請求主張兩造於94年5月8日結婚，同年11月30日申登
  ，00年00月00日兩造之女乙○○出生，嗣於97年3月27日兩造離
  婚，於97年3月30日兩造再度結婚，同年4月2日申登，00年0月
  00日兩造之子甲○○出生等事實，有個人戶籍資料查詢結果在卷
  可稽（見原審卷第21至25頁），且為上訴人所不爭執（見本院
  卷㈠第115至116頁），自堪信為真實。又兩造於104年7月16日
  簽立系爭協議書後，雖於同日辦理離婚登記，然系爭協議書因
  欠缺法定要件，經原法院判決確認系爭協議書無效，兩造婚姻
  關係仍存在，上訴人提起上訴後，已於本院撤回上訴而確定，
  有本院準備程序筆錄存卷可參（見本院卷㈡第153頁），是兩造
  婚姻關係繼續存在，足資認定。 
上訴人主張兩造間婚姻發生嚴重破綻，有難以維持之重大事由
  等情，然為被上訴人所否認，並以前開情詞置辯。經查： 
  ㈠按有民法第1052條第1項各款以外之重大事由，難以維持婚姻
    者，夫妻之一方得請求離婚，但其事由應由夫妻之一方負責
    者，僅他方得請求離婚，民法第1052條第2項定有明文。又
    所謂民法第1052條第1項各款以外之重大事由，難以維持婚
    姻者，乃抽象的、概括的離婚事由，係民法親屬編於74年修
    正時，為因應實際需要，參酌各國立法例，導入破綻主義思
    想所增設，其目的在使夫妻請求裁判離婚之事由較富彈性。
    至於是否有難以維持婚姻而得請求離婚之重大事由，主要係
    以婚姻是否已生破綻，且達無法回復之望作為判斷標準，且
    此判斷不可由原告已喪失維持婚姻意欲之主觀面來加以認定
    ，而應依客觀標準認定有無難以維持婚姻之事實，該事實是
    否已達倘任何人處於同一境況，均將喪失維持婚姻希望之程
    度以決之。玆查：
　⒈上訴人主張被上訴人於104年2月12日掌摑伊耳光，致伊右耳
    耳膜穿孔，固以診斷證明書為憑（見原法院104年度司暫家
    護字第426號第5頁）。然為被上訴人所否認，且查，上訴人
    因上述病因就診日期為104年2月23日，有前揭診斷證明書可
    稽，與上訴人主張被上訴人掌摑耳光日期已相隔11日之久，
    則上訴人之右耳耳膜穿孔，是否係被上訴人掌摑所致，已非
    完全無疑。上訴人復未再能舉證以實其說，是上訴人此部分
    主張，實難採憑。
　⒉上訴人主張被上訴人於104年7月13日腳踹伊，復於兩造分居
    後之同年9月16日、18日掌摑伊巴掌等情，業據提出原法院1
    04年度家護字第415號民事通常保護令為證（見本院卷㈠第37
    至40頁），復經本院依職權調閱上開卷宗核閱無訛。被上訴
    人亦自認於104年7月13日有腳踹上訴人，並持鋁棒至上訴人
    友人處砸壞茶几，及於同年9月16日、18日回擊上訴人耳光
    等事實（見原法院104年度家護字第415號第12至13頁，本院
    卷㈠第134、223頁），堪可認定被上訴人因前開家庭暴力行
    為，經原法院核發保護令在案。嗣被上訴人違反前開保護令
    裁定，於105年4月17日、同月20日，利用乙○○對上訴人為騷
    擾之家庭暴力行為，經原法院105年度竹簡字第519號刑事簡
    易判決判處拘役40日，如易科罰金，以新臺幣1,000元折算1
    日確定，有該判決存卷可佐（見本院卷㈠第41至47頁），復
    經本院依職權調閱上開卷宗核閱屬實，堪信被上訴人經原法
    院核發保護令後，猶無視保護令規範，竟予以違反而騷擾上
    訴人，以致判刑在案。
　⒊又兩造於104年7月16日協議離婚分居後，除僅就探視子女一
    事進行溝通聯絡外，並無其他來往聯繫，業據被上訴人陳述
    在卷（見本院卷㈠第116頁），且上訴人亦陳稱：104年辦理
    離婚登記後，兩造間只有講探視小孩的事，其餘的事情沒有
    再討論了，伊無法與被上訴人通電話，只要被上訴人一講話
    就罵人等語歷歷（見本院卷㈠第116頁、卷㈡第156頁），堪認
    兩造分居之後，上訴人因被上訴人上開掌摑、騷擾行為而飽
    受驚嚇，且被上訴人無心維持適當之互動與溝通，亦無積極
    修復婚姻之舉。 　
　⒋本院審酌上情，堪認兩造間誠摯相愛之基礎，已不復存在，
    婚姻破綻已深，難以修復，衡諸常情，任何人倘處於該相同
    情狀下，均已喪失維持婚姻之意願。
　㈡次按夫妻有民法第1052條第1項所定各款情形以外之重大事由
    ，難以維持婚姻者，雙方固均得據以請求離婚，惟同條第2
    項但書既規定，難以維持婚姻之重大事由應由夫妻之一方負
    責者，僅他方得請求離婚，則於難以維持婚姻之重大事由，
    夫妻雙方均須負責時，自應比較衡量雙方之有責程度後，僅
    責任較輕之一方，得向責任較重之他方請求離婚；如有責程
    度相同時，雙方即均得請求離婚，始符公平之旨（最高法院
    95年度台上字第1026號判決意旨參照）。查：
  ⒈被上訴人雖辯稱是上訴人不願意照顧小孩，其一時氣憤才為
    上開家庭暴力行為，其實際上才是家庭暴力受害者云云。惟
    兩造縱因照顧子女事宜發生齷齰，然被上訴人動輒以掌摑、
    腳踹及騷擾方式對待上訴人，既如前述，則被上訴人顯未顧
    及上訴人之人格及身體，且未嘗試與上訴人溝通協調，互謀
    解決之道，逕自以肢體暴力相向，兩造感情因而產生裂縫，
    導致兩造婚姻發生破綻，自屬可歸責於被上訴人。
  ⒉按夫妻間相處難免偶因個性、價值觀之差異而發生勃谿，然
    夫妻雙方應當彼此相互尊重、包容體諒、適度忍讓，並以「
    同理心」之角度進行溝通與相處，方能共營和諧圓滿幸福之
    家庭生活。本件兩造婚姻發生破綻，主要係因被上訴人動輒
    以肢體暴力相向，未尊重上訴人之人格所致。從而，兩造之
    婚姻發生難以繼續維持之重大事由，被上訴人之可歸責程度
    顯高於上訴人，至為灼然。揆諸前開說明，則責任較輕之上
    訴人自得依民法第1052條第2項之規定，向責任較重之被上
    訴人請求離婚。
  ⒊至上訴人另主張依民法第1052條第1項第3款規定，訴請離婚
    部分，因其係請求擇一判准兩造離婚，本院既准依民法第10
    52條第2項規定，訴請離婚，自無庸再就其餘離婚請求權加
    以審酌，附此敘明。
關於乙○○、甲○○之權利義務行使或負擔部分：
  ㈠按夫妻離婚者，對於未成年子女權利義務之行使或負擔，未
    經協議或協議不成者，法院得依夫妻之一方請求或依職權酌
    定之；上開情形，法院得依請求或依職權，為子女之利益酌
    定權利義務行使負擔之內容及方法，並為未行使或負擔權利
    義務之一方酌定其與未成年子女會面交往之方式及期間；又
    法院為上開酌定時，應依子女之最佳利益，審酌一切情形，
    參考社工人員之訪視報告，尤應注意下列事項：(1)子女之
    年齡、性別、人數及健康情形，(2)子女之意願及人格發展
    之需要，(3)父母之年齡、職業、品行、健康情形、經濟能
    力及生活狀況，(4)父母保護教養子女之意願及態度，(5)父
    母子女間或未成年子女與其他共同生活之人間之感情狀況，
    (6)父母之一方是否有妨礙他方對未成年子女權利義務行使
    負擔之行為，(7)各族群之傳統習俗、文化及價值觀，民法
    第1055條第1項、第4項及第5項、第1055條之1分別定有明文
    。本件上訴人請求離婚既應准許，兩造婚後所生子女乙○○、
    甲○○係未成年人，兩造對於乙○○、甲○○權利義務之行使或負
    擔協議不成，上訴人請求法院酌定，洵屬有據。
　㈡本院依職權囑送社團法人工作師台灣大心社會福利協會對兩
    造及乙○○、甲○○進行訪視，其評估與建議略以：
  ⒈監護意願與動機評估與建議：被上訴人考量過去與上訴人相
    處具負向經驗，使被上訴人對上訴人未具信任感，故被上訴
    人期待由被上訴人單獨行使乙○○、甲○○之親權；上訴人係考
    量被上訴人過去對上訴人具肢體暴力行為，且被上訴人現階
    段因腳受傷恐無力同時照顧乙○○、甲○○，又上訴人人與乙○○
    生理性別同為女性，故上訴人期待由上訴人單獨行使乙○○之
    親權，由被上訴人單獨行使甲○○之親權，本會考量被上訴人
    動機多以上訴人之負向陳述為主，上訴人則係考量乙○○、甲
    ○○受照顧需求，故評估兩造均具監護意願，被上訴人之監護
    動機較未符合善意父母原則，上訴人之監護動機則無明顯不
    妥適之處 。
　⒉監護能力與支持系統評估：被上訴人具居住、經濟能力及 短
    期照護支持系統，亦能陳述甲○○於過去、現在之受照顧狀況
    ，以及未來接乙○○、甲○○同住並由兩造共同照顧 之規劃，
    就訪視時了解被上訴人可提供甲○○日常生活所需，惟被上訴
    人已逾6個月未與乙○○會面互動，本會無法確認被上訴人與
    乙○○之親子互動關係；上訴人具經濟能力 ，目前居住環境
    尚可供乙○○使用，並可清楚陳述乙○○於 過去、現在之受照
    顧狀況，以及未來上訴人主要照顧乙○○，被上訴人主要照顧
    甲○○之規劃，本會考量乙○○現年齡00歲，已具規劃自我生活
    之想法及基本自我照顧能力，僅需親權人提供部分照顧協助
    ，故評估兩造均可各自提供乙○○及甲○○現年齡階段生活之所
    需。　
　⒊未成年子女照顧情形評估：乙○○年齡00歲可以陳述於過 去、
    現在之受照顧狀況，且乙○○可自在於上訴人家中活動，亦可
    與上訴人具正向親子互動關係，評估乙○○應無 遭受不當之
    對待。甲○○年齡00歲可以陳述過去、現在之 受照顧狀況，
    且甲○○自在於被上訴人家中活動，就訪視當日觀察甲○○若有
    需求時，甲○○亦可主動尋求被上訴人 協助，被上訴人亦可
    引導甲○○解問題，評估甲○○應無遭受不當之對待。
　⒋會面探視方案評估與建議：被上訴人規劃若維持兩造目前照
    顧模式，被上訴人期待被上訴人有空時再確認乙○○會面意願
    ，若由被上訴人主要照顧乙○○、甲○○時，上訴人可提前告知
    會面期待，並可帶乙○○、甲○○同住會面一天；上訴人考量乙
    ○○已具自我想法，故上訴人尊重乙○○之探視意願，至於甲○○
    部分，上訴人期待可於每月第1、週之週日與甲○○會面互動
    ，評估兩造之探視方案無明顯不妥適之處，惟本會考量乙○○
    現年齡為00歲，已具規劃生活想法之年齡階段，又被上訴人
    與乙○○已逾6個月時間未進行親子互動，故建議乙○○可採取
    任意會面交往方案，而被上訴人可先透過手機通訊軟體（LI
    NE)與乙○○聯繫互動，以恢復乙○○與被上訴人之親子互動關
    係，至於甲○○現年齡00歲應維持與未同住方穩定會面之權益
    ，故建議兩造可於庭上訂定定期會面方案，未住方亦可與甲
    ○○透過手機通訊軟體（LINE) 進行聯繫互動，且雙方於會面
    過程中不得有離間之行為，較利於乙○○、甲○○之身心發展。
　⒌綜合評估與建議：綜上所述，兩造均具監護意願，就訪視時
    了解被上訴人未來照顧規劃期待兩造同住照顧乙○○、甲○○，
    惟被上訴人之監護動機對上訴人未具信任感，且兩造於分居
    期間仍具衝突之狀況，恐難具共同行使親權之可能性，本會
    考量乙○○、甲○○現年齡分別為00歲及00歲，均具基本自我照
    顧能力，且兩造具各自提供乙○○及甲○○現年齡生活之所需，
    又依據繼續性原則，若乙○○持續與上訴人同住，甲○○持續與
    被上訴人同住，較利於乙○○、甲○○目前之生活及就學穩定性
    ，故建議本案由被上訴人單獨行使甲○○之親權，由上訴人單
    獨行使乙○○之親權，而兩造具與未同住之未成年子女會面之
    權利，較利於兒少最佳利益。另，因於訪視中了解兩造具長
    期衝突，因而未有合作親權之態度及概念，建議兩造應接受
    「友善父母」之親職教育課程，更能建構兩造之合作概念，
    以利乙○○、甲○○之身心發展。　　
　  有該會109年4月7日109年新竹調字第061號函檢附之訪視調
    查報告存卷可考（見本院卷㈠第389至399頁）。　　   
  ㈢本院審酌兩造無法理性溝通，業如前述，是乙○○、甲○○不宜
    由兩造共同監護。綜合上述訪視調查報告所載兩造之身心狀
    況、經濟能力、親職能力、居住環境、支持系統、教養子女
    之態度，並參酌甲○○自兩造協議離婚分居後，即與被上訴人
    同住迄今；乙○○經原法院裁定改由上訴人行使親權後迄今均
    與上訴人同住，及乙○○、甲○○於本院陳述各自之意願（見本
    院卷㈠第130頁）等一切情況，認乙○○權利義務行使或負擔應
    由上訴人任之，甲○○權利義務行使或負擔應由被上訴人任之
    ，分別符合乙○○、甲○○之最佳利益。爰酌定對於乙○○權利義
    務行使或負擔由上訴人單獨任之，甲○○權利義務行使或負擔
    由被上訴人單獨任之。
　㈣末按會面探視乃基於親子關係所衍生之自然權利，此不僅為
    父母之權利，亦為未成子女之權利，亦應以子女之最佳利益
    為考量，且此會面探視之規定，同時使未取得未成年子女權
    利義務行使或負擔之一方，於離婚後仍繼續與其子女接觸連
    繫，俾維繫親子關係。審酌甲○○現為00歲，為維護渠日後人
    格之正常發展及滿足渠孺慕之情，彌補渠未能同時享有完整
    父母親情關愛之缺憾，爰依民法第1055條第5項、家事事件
    法第107條之規定，依職權酌定上訴人與甲○○會面交往之期
    間及方式，詳如附表所示，藉以維繫渠與上訴人親子 間之
    親情。 
綜上所述，上訴人依民法第1052條第2項規定，反請求判准兩造
  離婚，為有理由，應予准許。並酌定乙○○權利義務行使或負擔
  由上訴人單獨任之，甲○○權利義務行使或負擔由被上訴人單獨
  任之，及上訴人與甲○○會面交往之方式及期間，詳如附表所示
  。
本件事證已臻明確，被上訴人聲請訊問製作前揭訪視調查報告
  之社工，核無必要。又兩造其餘之攻擊或防禦方法及所用之證
  據，經本院斟酌後，認為均不足以影響本判決之結果，爰不逐
  一論列，附此敘明。
據上論結，本件上訴人反請求為有理由，判決如主文。
中　　華　　民　　國　　109 　年　　9　　月　　30 　　日
                  家事法庭
                      審判長法  官  賴劍毅
                            法  官  洪純莉
                            法  官  陳君鳳
正本係照原本作成。
如不服本判決，應於收受送達後20日內向本院提出上訴書狀，其
未表明上訴理由者，應於提出上訴後20日內向本院補提理由書狀
（均須按他造當事人之人數附繕本）上訴時應提出委任律師或具
有律師資格之人之委任狀；委任有律師資格者，另應附具律師資
格證書及釋明委任人與受任人有民事訴訟法第466 條之1第1項但
書或第2項（詳附註）所定關係之釋明文書影本。如委任律師提
起上訴者，應一併繳納上訴審裁判費。
中　　華　　民　　國　　109 　年　　10　　月　　5 　　日

　　　　　　　　　　　　　  書記官  郭姝妤  
附註：
民事訴訟法第466條之1（第1項、第2項）：
對於第二審判決上訴，上訴人應委任律師為訴訟代理人。但上訴
人或其法定代理人具有律師資格者，不在此限。
上訴人之配偶、三親等內之血親、二親等內之姻親，或上訴人為
法人、中央或地方機關時，其所屬專任人員具有律師資格並經法
院認為適當者，亦得為第三審訴訟代理人。

附表：上訴人與甲○○會面交往之期間及方式：
期間：
㈠每月第2、4週之星期六上午7時起，至次日即星期日下午8時止 
  ，上訴人得與甲○○會面交往，並得攜出同遊、同宿、過夜 。
㈡自民國奇數年之農曆除夕前一日上午7時起，至大年初二下午8
  時止，上訴人得與甲○○會面交往，並得攜出同遊、同宿、過 
  夜。自民國偶數年之農曆大年初二下午7時起，至大年初四下
  午8時止，上訴人得與甲○○會面交往，並得攜出同遊、同宿 、
  過夜。
㈢甲○○就學之學校放寒、暑假之期間，除仍得維持前述之會面交
  往方式外，寒假期間並得增加7日之面會交往期間，暑假並得
  增加21日之會面交往期間；且可分割為數次為之。但應尊重甲
  ○○意願，並由甲○○自主決定具體之會面交往時間。如會面交往
  之日數逾一日以上時，並得攜出同遊或攜回同住。上開增加會
  面交往期間，應於會面交往期間之第一日上午7時起 ，至最後
  一日下午8時止為之。
㈣於甲○○年滿12歲以後，會面交往之時間、方式應尊重甲○○之意
  願，以免有違甲○○之最佳利益 。
方式：
㈠由上訴人至被上訴人住處接取甲○○，並由上訴人將甲○○送回被
  上訴人住處。但兩造得另行協議接送地點。
㈡在不影響甲○○目前及日後正常就學及作息下，上訴人得以 電話
  、書信、傳真、電腦視訊或電子郵件方式與甲○○交談 聯絡。
㈢上訴人得為致贈禮物、交換照片、拍照等行為，並得與甲○○一
  同出遊。
㈣上訴人於會面交往前，應於事前2日通知被上訴人，無正當理 
  由，被上訴人不得無故拒絕。
㈤上訴人家人得陪同會面交往。若得上訴人同意，被上訴人亦得
  陪同在場。
㈥甲○○地址或聯絡方式如有變更，被上訴人應隨時通知上訴人。
兩造應遵守事項：
㈠不得有危害甲○○身心健康之行為。
㈡不得對甲○○灌輸反抗對造之觀念。
㈢上訴人於會面交往期間，應履行因親權所為相關生活習慣、學
  業輔導及作業完成等指示之義務。
㈣如甲○○於會面交往中患病或遭遇事故，而被上訴人無法就 近照
  料時，上訴人應為必要之醫療措施。
㈤被上訴人應於上訴人與甲○○會面交往之時間，將甲○○於被上訴
  人住處（或協議之接送地點）交付上訴人。除學校安排 之活
  動、固定課外輔導或特殊原因外，不得無故拒絕會面交往。若
  因上揭正當原因致無法會面交往，則當次之會面交往時間，順
  延至次一週實施 。
㈥上訴人應於會面交往期滿時，準時將甲○○送回被上訴人住 處（
  或協議之接送地點）交付被上訴人。
㈦兩造均不得任意片面更易會面交往之日期、時間，及接、送還
  甲○○之地點。